臺灣臺北地方法院民事判決　　　　　　　　 96年度選字第5號
原　　　告　乙○○
訴訟代理人　郭蕙蘭律師
被　　　告　己○○
上列當事人間當選無效事件，本院於民國96年7月31日言詞辯論
終結，判決如下：
    主      文
原告之訴駁回。
訴訟費用由原告負擔。
    事實及理由
一、查，本件被告於民國96年1月5日經台北市選舉委員會公告當
    選為台北市第10屆里長（下稱本屆里長選舉）松山區吉仁里
    里長乙節，有卷附台北市第10屆里長選舉松山區選舉結果清
    冊、台北市選舉委員會96年1月5日北市選一字第0950350833
    號函公告可憑（見本院卷第9頁、第13頁），是原告於同年
    月19日向本院提起本件當選無效之訴，核與公職人員選舉罷
    免法（下稱選罷法）第103條第1項規定相符，合先陳明。
二、原告主張：伊與被告同為本屆吉仁里里長候選人，而被告為
    求當選，竟將附表所示之人遷址於該里內，而其等卻未實際
    居住於戶籍地，致使本屆里長選舉投票發生不正確之結果，
    顯已構成刑法第146條第1項之行為。爰依選罷法第103條第1
    項第3款之規定，提起本訴等情。並於本院聲明：確認被告
    當選本屆吉仁里里長無效。
三、被告則以：附表所示之人並非由伊代為辦理遷址，且伊不知
    其等遷址之事由，故其等遷址與伊無關等語，資為抗辯。並
    於本院聲明：原告之訴駁回。
四、查，附表所示之人設籍地均位於台北市吉仁里內，且其等於
    該里內設籍達4個月以上，均係本屆該里里長之有選舉權人
    乙節，有卷附戶籍謄本、選舉人名冊可憑（見本院卷第29至
    86 頁、第115至120頁），並為兩造所不爭執，堪信為真。
五、按當選人有刑法第146條第1項之行為者，同一選區之候選人
    得以當選人為被告，向該管轄法院提起當選無效之訴，選罷
    法第103條第1項第3款固定有明文。惟，刑法第146條之妨害
    投票結果正確罪，必須行為人主觀上具備妨害投票正確結果
    之故意，而以詐術或其他非法之方法，使投票發生不正確之
    結果或變造投票之結果行為，始足以構成本罪。故有選舉權
    人即有投票權人 (含虛報遷入戶籍取得投票權之人) 於投票
    日未參與投票時，即無從影響各候選人之得票數，應無由導
    致投票結果有不正確「票數」之情形發生。準此，本件應審
    究者為附表所示之人(一)有無參與投票？(二)若有，其等是否以
    虛偽遷徙戶籍取得投票權而為投票？茲分別論述如下：
(一)、有無參與投票？
    查，孫欣蓉、蔡麗珠、李俐嫻、陳民偉、陳志清、陳俞名、
    陳俞先、陳俞汝、王怡人、王建勛、王淑貞、劉國基、王淑
    齡等人（即附表編號8.9至15.27至29.32.34.，下稱孫欣蓉
    等人），於投票日並未參與投票等情，業經本院依職權勘驗
    本屆吉仁里之選舉人名冊查明屬實（見本院卷第113至119頁
    之勘驗筆錄及當選人名冊節本）。依上說明，孫欣蓉等人既
    未參與投票，則其等自無可能致本屆吉仁里里長選舉投票生
    不正確之結果甚明。
(二)、有參與投票者，是否以虛偽遷徙戶籍取得投票權而為投票？
  1.按當事人主張有利於己之事實者，就其事實有舉證之責任，
    民事訴訟法第277條前段定有明文。又，現未實際居住於戶
    籍地者有數百萬人，其因就業、就學、服兵役未實際居住於
    戶籍地，或為子女學區、農保、都會區福利給付優渥、保席
    次或其他因素而遷籍於未實際居住地，其原因不一。然此與
    意圖支持特定候選人當選，進而遷徙戶籍之情形不同，並非
    所有籍在人不在參與投票均須以刑罰相繩。是以，需以意圖
    使特定候選人當選虛偽遷徙戶籍投票者，始為刑法第146條
    處罰之對象（此觀該條第2項於96年1月24日增訂修正之立法
    理由自明）。準此以言，本件既係由同一選區之候選人（即
    原告）以當選人（即被告）有刑法第146條之行為為由，而
    提起本訴，原告自應就被告自己或與他人共同謀議以詐術或
    其他非法之方法，使投票發生不正確之結果既遂，負有舉證
    之責。
  2.設籍台北市○○街2之5號部分（即附表編號1至7）：
    查，沈桂森係於54年5月13日遷入該戶內（見本院卷第29至
    33頁之戶籍謄本及遷入資料）；郭永光與郭袁杏英係夫妻，
    因租賃於73年間遷入該戶（見本院卷第37至40頁之戶籍謄本
    、租賃契約）；而郭文慧係郭永光、郭袁杏英之女，原即隨
    父母同設籍於該戶內，嗣於89年間與劉克瑞結婚遷出該戶，
    再於91年9月間夫妻共同遷入該戶內（見本院卷第38頁及第
    41至43頁之戶籍謄本、變更戶籍登記申請書即明）；另江劭
    平係於91年7月11日隨其父江文龍遷入該戶，再於95年2月10
    日與丙○○結婚，丙○○並於同年3月間遷入該戶（見本院
    卷第34至35頁之戶籍謄本）。由此可見，該戶上列設籍者均
    非由被告代為辦理設籍手續，且除丙○○係於95年3月間因
    與江劭平結婚而遷入設籍者外，其餘沈貴森等人或於54年、
    73年、91年間即已先後遷入設籍，顯非為取得本屆里長選舉
    之投票權而設籍該戶至明。
  3.設籍台北市○○街30巷4號4樓部分（即附表編號16至24）：
    (1)、查，李秋菊係該屋之所有權人（見本院卷第63頁之台北
        市稅捐稽徵處房屋繳款書）；姚木景因係李秋菊之配偶
        ，並於89年9月26日遷入該戶（見本院卷第58頁之變更
        戶籍登記申請書），而姚曉雲、姚曉玲則係李秋菊、姚
        木景之女（見本院卷第57頁之戶籍謄本）；姚慶林則因
        係姚木景之父，於91年1月間隨姚木景遷址該戶（見同
        上戶籍謄本）；足見姚木景、姚慶林、姚曉雲、姚曉玲
        均係因與該屋所有權人李秋菊有親屬關係而設籍於該戶
        ，自非為取得本屆里長選舉之投票權而設籍該戶已明。
    (2)、次查，李秋菊因該戶樓頂有增建，並將其隔成3間套房
        ，由姚木景以月租新台幣3000元，各出租一間套房予庚○○、甲○○夫妻；戊○○、丁○○夫妻；並供其等為
        工作、子女學區等事由，分別申請設籍等情，有卷附戶
        籍謄本、遷入戶籍登記申請書可稽（見本院卷第59  至
        66頁），且經證人庚○○、甲○○、戊○○、丁○○到
        庭證述明確（見本院卷第153至156頁）。由此可知，庚○○、甲○○夫妻，戊○○、丁○○夫妻，既各係為工
        作、子女學區所需而親自辦理遷址於該戶（非由被告或
        第3人代為辦理，此觀第62頁、第64頁之遷入登記申請
        書即明），則自難因其等設籍該戶即可謂係為取得本屆
        里長選舉之投票權而設籍。
  4.設籍台北市○○街48巷26號4樓部分（即附表編號25.26.30.
    31.33）
    查，王淑津係該屋之所有權人（見本院卷第73頁之台北市稅
    捐稽徵處房屋稅繳款書），而王燦明係王淑津之兄，陳美玲
    則為王燦明之配偶（見本院卷第67頁及第77頁之戶籍謄本）
    ；王淑芬、王淑燕則係王淑津之姐、妹（見本院卷第71、74
    頁之戶籍謄本）；準此以觀，王燦明、陳美玲、王淑芬、王
    淑燕均係因與該屋所有權人王淑津具有親屬關係而設籍該戶
    ，要非為取得本屆里長選舉之投票權而設籍該戶亦明。
  5.設籍台北市○○路○段74巷19號部分（即編號35至42）：
    查，謝曾玉荔係該屋之所有權人（見本院卷第88頁之所有權
    狀）；曾清川則係其弟，並於82年9月間即遷入該戶內（見
    本院卷第81頁之戶籍謄本）；謝明憲、謝岱樺則係謝曾玉荔
    之子女，隨母謝曾玉荔共同設籍於該戶（見本院卷第84至85
    頁之戶籍謄本），而林友莉係於92年1月18日與謝明憲結婚
    ，並於同年月28日遷址於該戶（見本院卷第85頁之戶籍謄本
    ）；另辛○○係謝曾玉荔之妹，因與配偶陳炳桐感情不睦，
    與子陳俊傑、陳俊宏共同遷址至該戶內乙事，業經證人辛○○到庭證述屬實（見本院卷第156頁反面、第157頁）。足證
    ，曾清川、謝明憲、謝岱樺、林友莉、辛○○、陳俊傑、陳
    俊宏等人，均係因與該屋所有權人謝曾玉荔具有親屬關係而
    設籍該戶內，亦非為取得本屆里長選舉之投票權而設籍該戶
    臻明。
  6.綜上所述，有參與投票之人，或為房屋所有權人、或係因工
    作、子女學籍而遷址、抑或係因與房屋所有權人具有親屬關
    係而設籍，且均非由被告代為辦理設籍手續，自難僅因其等
    設籍於本屆吉仁里內，即可謂其等係為取得本屆里長選舉之
    投票權而設籍。此外，原告又無法舉證證明其等係為取得本
    屆里長選舉之投票權而虛偽遷址乙事，故原告主張：附表所
    示之人係被告為求當選，而將其等戶籍遷址予本屆吉仁里內
    ，致使本屆里長選舉投票發生不正確之結果，顯已構成刑法
    第146條第1項之行為云云，委無可取。
六、從而，原告依選罷法第103條第1項第3款規定，訴請確認被
    告當選本屆吉仁里里長無效，為無理由，應予駁回。
七、原告雖再聲請本院傳訊證人李俐嫻、王淑貞（以上2人並未
    參與投票）、江劭平、丙○○、王燦明等人，如前所述，本
    件事證已臻明確，本院核無傳訊之必要。至於兩造其餘攻擊
    或防禦方法，經本院審酌後，亦認均與本件之結論無涉，茲
    不再一一論述，併予敘明。
八、據上論結，本件原告之訴為無理由，依民事訴訟法第78條，
    判決如主文。
中　　華　　民　　國　　96　　年　　8 　　月　　21　　日
                  選舉法庭   審判長法　官　林麗玲
                                   法  官  朱漢寶
                                   法  官  楊絮雲
以上正本係照原本作成。
如對本判決上訴，須於判決送達後二十日之不變期間內，向本院
提出上訴狀。
中　　華　　民　　國　　96　　年　　8 　　月　　21　　日
                                   書記官  高秋芬
